【裁判字號】    98,訴,345
【裁判日期】    981231
【裁判案由】    撤銷無償贈與行為等
【裁判全文】
臺灣苗栗地方法院民事判決               98年度訴字第345號
原      告  久驊資產管理有限公司
法定代理人  甲○○
訴訟代理人  己○○
            戊○○
被      告  丙○○
            乙○○
            丁○○
上列當事人間請求撤銷無償贈與行為等事件，本院於民國98年12
月22日言詞辯論終結，判決如下：
    主  文
確認被告丙○○於民國九十八年七月十五日就其於苗栗房屋仲介
有限公司之出資額新臺幣壹佰捌拾萬元分別移轉予被告乙○○、
丁○○各新臺幣玖拾萬元之移轉行為無效。
被告乙○○、丁○○應將前項出資額新臺幣壹佰捌拾萬元向經濟
部中部辦公室辦理回復登記為被告丙○○名義。
訴訟費用新臺幣壹萬陸仟零肆拾捌元由被告連帶負擔。
    事實及理由
壹、程序事項：
一、被告乙○○、丁○○均經合法通知，未於言詞辯論期日到場
    ，核均無民事訴訟法第386 條各款所列情形，爰依原告之聲
    請，由其一造辯論而為判決。
貳、實體事項：
一、原告起訴主張：
  (一)被告丙○○前於民國86年4 月2 日向新竹國際商業銀行股份
    有限公司（以下簡稱新竹商銀）借款，迄今尚欠本金新臺幣
    （下同）1,515,778 元未清償，並經本院於90年2 月1 日核
    發本院興執良字758 字第4574號債權憑證在案。茲因新竹商
    銀於96年6 月15日將上開債權讓與台北國鼎資產管理有限公
    司（以下簡稱國鼎公司），國鼎公司又於97年5 月23日將上
    開債權讓與家信實業有限公司（以下簡稱家信公司），家信
    公司復於97年7 月25日將上開債權讓與原告，且上開債權讓
    與過程，均符合金融機構合併法第15條第1 項及第18條第3
    項之規定，故原告為被告丙○○之合法債權人，先予敘明。
  (二)原告於98年5 月21日向經濟部中部辦公室函請抄錄苗栗房屋
    仲介有限公司（以下簡稱苗栗房屋公司）變更登記表後，得
    知被告丙○○於該公司有出資額185 萬元，故於98年6 月12
    日向本院執行處聲請對被告丙○○名下之財產強制執行，經
    本院執行處於98年7 月3 日扣押被告丙○○於苗栗房屋公司
    之出資額在案。詎原告於98年10月7 日再次抄錄苗栗房屋公
    司變更登記表後，發現被告丙○○竟將其於苗栗房屋公司18
    5 萬元之出資額，分別無償各移轉90萬元予其他股東即被告
    乙○○、丁○○，並經經濟部98年7 月15日經授中字第0983
    2668 010號函核准變更登記。
  (三)先位之訴部分：被告等人於本院扣押苗栗房屋公司出資額及
    禁止為其他處分之際所為之移轉行為，明顯屬民法第71條規
    定無效之法律行為，且侵害原告之債權，爰訴請確認被告間
    就系爭出資額之移轉行為無效，系爭出資額變更應予回復等
    語。並聲明：如主文第1 、2 項所示。
  (四)備位之訴部分：退一步言，縱使被告間轉讓系爭出資額行為
    有效，惟被告等人間並無實際資金買賣行為存在，屬無償之
    法律行為，爰依民法第244 條第1 項及第4 項之規定訴請撤
    銷被告等人間無償贈與系爭出資額之行為，被告乙○○、丁○○應將系爭出資額回復原狀予被告丙○○名下等語。並聲
    明：(1)請求撤銷被告丙○○於98年7 月15日將苗栗房屋公司
    出資額，分別無償贈與90萬元予被告乙○○、丁○○之行為
    ；(2)被告乙○○、丁○○應將上開出資額向經濟部中部辦公
    室辦理回復登記為被告丙○○名義。
  (五)對被告所為抗辯之陳述：
    (1)參諸民法第244 條立法理由：「謹按債務人之法律行為，
      有害於債權人之權利時，債權人得聲請法院撤銷其行為，
      以保護其權利，然此種撤銷權之行使，應視法律行為之性
      質而有區別。如係無償行為，不問債務人知其損害債權人
      權利與否，均許債權人行使撤銷權，若係有償行為，則以
      行為時債務人明知有損害於債權人之權利，及受益人於受
      益時亦知其情事者為限，債權人得行使撤銷權，俾受益人
      及債權人之利益，均得保護。此本條所由設也。」被告丙○○既確實積欠原告債務1,515,778 元，可知在債權未清
      償完成之期間內，被告將屬於自身之財產無償移轉他人，
      致原告得賴以清償之價值減少，即屬原告得主張撤銷之法
      律行為，且被告丙○○於知悉債權讓與後，仍於98年7 月
      15日將系爭公司出資額無償轉讓他人，亦屬損害原告債權
      。而苗栗房屋公司出資額是否尚有價值，並非由被告主觀
      認定為判斷依據，且無法將被告丙○○將系爭出資額無償
      移轉予被告乙○○、丁○○兩人之脫產行徑合理化。
    (2)原告於98年6 月12日向本院執行處聲請強制執行時，已然
      檢附歷次債權讓與字據於聲請狀中，被告丙○○對於債權
      讓與之事實自然知悉，則依最高法院22年上字第1162號判
      例意旨，被告抗辯債權讓與未受通知云云，並無理由。
二、被告方面：
  (一)被告丙○○則以：現行法令並無禁止被告等人移轉出資額之
    規定，且被告丙○○出資苗栗房屋公司為10餘年前之事，該
    公司近年虧損甚大，股東對該公司已無任何報酬或營利可取
    得，則系爭出資額至今是否尚有價值存在有待考量；而原告
    既主張被告等人間無償贈與系爭出資額之行為有害原告之債
    權，自應由原告先就被告之前揭行為如何害及原告債權負舉
    證之責。又金融機構合併法第15條第1 項第1 款之規定，須
    為收購金融機構不良債權為目的之資產管理公司始有適用，
    惟查原告、家信公司及國鼎公司間所轉讓者為一般債權，而
    非金融機構之不良債權，且渠等間債權讓與均未通知債務人
    ，則該債權讓與對債務人不生效力。另上開債權轉讓頻繁，
    期間是否涉及觸法亦未見原告說明；且觀諸原告訴狀所提報
    章資訊，其所刊登之報章均為苗栗地區難以見到之報章，且
    以極小之字體刊登其內容，實難謂其合乎法理等語置辯。並
    聲明：原告之訴駁回。
  (二)被告乙○○、丁○○均未於言詞辯論期日到場，亦未提出書
    狀作何聲明或陳述。
三、本件原告主張被告丙○○於86年4 月2 日向新竹商銀借款，
    迄今尚欠本金1,515,778 元未清償，並經本院於90年2 月1
    日核發本院興執良字758 字第4574號債權憑證在案。又被告
    丙○○於苗栗房屋公司前有出資額185 萬元，於98年7 月3
    日遭本院執行處強制執行，扣押被告丙○○於苗栗房屋公司
    之上開出資額，惟被告丙○○仍將上開出資額，分別無償移
    轉90萬元予其他股東即被告乙○○、丁○○，並經經濟部98
    年7 月15日經授中字第0983266801 0號函核准變更登記等情
    ，業據其提出90年2 月1 日苗院興執良字758 字第4574號債
    權憑證、經濟部98年5 月25日經授中字第09833719550 號函
    暨苗栗房屋公司變更登記表、98年7 月3 日苗院燉98司執良
    字第768 號執行命令、經濟部98年10月8 日經授中字第0983
    3919 670號函暨苗栗房屋公司變更登記表等件為證，並經本
    院依職權調閱本院98年度司執字第768 號執行卷宗核閱無訛
    ，且為被告丙○○所不爭執，而被告乙○○、丁○○經合法
    通知，既不到庭爭執，復未提出任何書狀供本院審酌，自堪
    信原告前開主張為真實。
四、按就債務人對於第三人之金錢債權為執行時，執行法院應依
    職權禁止債務人收取或為其他處分，並禁止第三人向債務人
    清償；又金錢債權因附條件或期限，致難依前項之規定辦理
    者，執行法院得依聲請，準用對於動產執行之規定拍賣或變
    賣之，強制執行法第115 條第1 項、第3 項定有明文。次按
    實施查封後，債務人就查封物所為之移轉、設定負擔，或其
    他有礙執行效果之行為，對於債權人不生效力，為強制執行
    法第51條第2 項定有明文。此項查封之效力並不待於登記而
    發生。而禁止命令係於送達第三人時即發生效力，第三人如
    違背此項命令向債務人清償，不得據以對執行債權人主張其
    清償之效力，扣押後債務人亦不得為收取、讓與等一切有害
    執行債權人之處分行為，違反者其處分行為對債權人一概不
    生效力。本件本院民事執行處前於98年7 月3 日以98司執良
    字第768 號執行命令禁止被告丙○○收取對第三人苗栗房屋
    公司之出資額債權或為其他處分，第三人苗栗房屋公司亦不
    得對被告丙○○清償，且該執行扣押命令已分別於98年7 月
    13日、98年7 月14日送達被告丙○○及第三人苗栗房屋公司
    ，被告丙○○於收受前開執行扣押命令後，於同年月15日將
    其於苗栗房屋公司之出資額分別移轉90萬元予被告乙○○、
    丁○○等情，業據本院依職權調取本院98年度司執字第768
    號民事執行卷宗查閱無訛，且為被告丙○○所不爭執，則依
    上開說明，被告丙○○於收受本院前開執行扣押命令後，於
    同年月15日將其於苗栗房屋公司之出資額分別移轉90萬元予
    被告乙○○、丁○○之處分行為，對原告即債權人自不生效
    力。是原告以被告丙○○於98年7 月15日將其於苗栗房屋公
    司之出資額分別移轉90萬元予被告乙○○、丁○○之處分行
    為違反上開規定為由，先位聲明請求確認被告間於98年7 月
    15 日 就被告丙○○於苗栗房屋公司之180 萬元出資額之移
    轉行為無效，及依共同侵權行為之法律關係，請求被告乙○○、丁○○應向經濟部中部辦公室就上開出資額180 萬元回
    復登記為被告丙○○名義，為有理由，應予准許，爰判決如
    主文第1 、2 項所示。被告丙○○所辯現行法令並無禁止被
    告等人移轉出資額之規定云云，為無足採。
五、次按債權之讓與，依民法第297 條第1 項之規定，非經讓與
    人或受讓人通知債務人，對於債務人固不生效力，惟法律設
    此規定之本旨，無非使債務人知有債權讓與之事實，受讓人
    對於債務人主張受讓事實行使債權時，既足使債務人知有債
    權讓與之事實，即應認為兼有通知之效力，最高法院著有22
    年上字第1162號判例意旨可參。本院民事執行處既於98年7
    月3 日以98司執良字第768 號執行命令禁止被告丙○○收取
    對第三人苗栗房屋公司之出資額債權或為其他處分，第三人
    苗栗房屋公司亦不得對被告丙○○清償，且該執行扣押命令
    已於98年7 月13日送達被告丙○○，依前開說明，既足使被
    告丙○○知有債權讓與之事實，即應認為兼有通知之效力。
    是被告丙○○所辯該債權讓與對其不生效力云云，自無足採
    。
六、本件原告先位之訴既有理由，已如前述，其後位之訴自無庸
    再予審酌。另兩造其餘主張、陳述與舉證，經審酌與本院前
    開判斷不生影響，爰均不再予逐一論述，附此敘明。
七、訴訟費用負擔之依據：民事訴訟法第85條第2 項。
中    華    民    國    98    年    12    月    31    日
                  民事庭法  官  王萬金
以上正本係照原本作成。
如對本判決上訴，須於判決送達後20日內向本院提出上訴狀。
                        書記官  劉麗美
中    華    民    國    98    年    12    月    31    日

司法院資訊處製作；財團法人民間司法改革基金會備份。
